【裁判字號】    95,台上,4261
【裁判日期】    950803
【裁判案由】    妨害投票等罪
【裁判全文】
最高法院刑事判決            九十五年度台上字第四二六一號
    上  訴  人  甲○○
                        3段1.
    選任辯護人  周平凡律師
上列上訴人因妨害投票等罪案件，不服台灣高等法院台中分院中
華民國九十五年四月二十六日第二審更審判決（九十五年度選上
更(一)字第八號，起訴案號：台灣台中地方法院檢察署九十二年度
選偵字第二四號），提起上訴，本院判決如下：
    主  文
原判決撤銷，發回台灣高等法院台中分院。
    理  由
本件原判決認定上訴人甲○○於民國九十一年間當選台中縣和平
鄉鄉民代表會（下稱和平鄉代會）代表後，即與其子陳志強（由
檢察官另行偵查）共謀欲與另一鄉民代表陳吳忠搭配競選和平鄉
代會正、副主席。但中國國民黨和平鄉黨部已於選舉前之同年七
月間某日，由同黨鄉民代表楊文友（已於九十一年十月二十八日
死亡）、徐裕傑、陳吳忠、夏佔紅、蘇慶祥、陳斐晏、王正顯、
陳文和、王結利及上訴人共同連署推舉該黨提名王結利競選和平
鄉代會主席。詎上訴人為求勝選，竟與陳志強及不詳姓名成年男
子三人以上（均為陳志強之手下）共同基於妨害投票之犯意聯絡
，於和平鄉代會正、副主席選舉日之前一日，即九十一年七月三
十一日下午一、二時許，邀集有投票權之鄉民代表陳吳忠、夏佔
紅、楊文友、陳文和及徐裕傑等五人（下或稱陳吳忠等五人）至
台中縣石岡鄉石岡水壩附近之「金龍谷餐廳」聚餐。陳志強於餐
敘中即提議另推選代表競選和平鄉代會正、副主席，餐後復轉往
台中市某卡拉ＯＫ店續行洽談正、副主席改選事宜。嗣於當日下
午六、七時許，上訴人與陳志強及前述不詳姓名成年男子三人以
上，藉人多勢眾及陳志強素行不佳之形象，造成在場之人心理威
脅之壓力及氣氛，而脅迫陳吳忠等五人允諾於和平鄉代會主席選
舉時改投票支持上訴人。而陳吳忠本無競選該鄉代會副主席之意
，且顧忌與王結利之交情，雖受脅迫，仍稱必須得到和平鄉鄉長
林榮進、和平鄉農會理事主席羅能輝、總幹事邱萬中，及常務監
事吳瑞森等人之同意及諒解，否則其不敢與上訴人搭檔競選和平
鄉代會正、副主席。上訴人及陳志強聞言遂要求楊文友以電話通
知林榮進、羅能輝、邱萬中及吳瑞森等四人赴上開卡拉ＯＫ店見
面。吳瑞森乃開車搭載羅能輝、邱萬中，林榮進則先搭乘計程車
前往台中市○○路與中港路口等候會合。陳志強則於同日晚上十
二時許，指派手下分別駕車前往接載羅能輝、邱萬中、吳瑞森及
林榮進至上述卡拉ＯＫ店。陳志強之手下於接載途中，先迫使吳
瑞森交出其所有之行動電話（邱萬中當天未攜帶手機，羅能輝則
尚須使用行動電話與林榮進聯絡而未交出）。嗣至上述卡拉ＯＫ
店時，陳志強再脅迫羅能輝交出其行動電話，而妨害其等行使權
利。林榮進、羅能輝、邱萬中及吳瑞森等四人抵達上述卡拉ＯＫ
店包廂後，上訴人與陳志強乃宣佈要求眾人支持上訴人與陳吳忠
搭檔競選和平鄉代會正、副主席。林榮進、羅能輝、邱萬中及吳
瑞森等四人因見陳志強及其手下約三名以上之人在現場而心生畏
懼，遂表示尊重代表們之意見。隨後，陳志強即命其手下帶林榮
進、羅能輝、邱萬中及吳瑞森等四人離開，並將夏佔紅帶至台中
市某汽車旅館住宿，並將其行動電話收取保留，以防止其對外聯
繫，使王結利無法與其接觸。翌（八月一）日即和平鄉代會正、
副主席選舉日上午，上訴人與陳志強等人始命其手下將夏佔紅載
回和平鄉代表會投票，並返還其行動電話。嗣和平鄉代表會經票
選結果，上訴人及陳吳忠果然各獲得六票支持而分別當選該鄉代
會第十七屆正、副主席等情。因而撤銷第一審判決，改判依牽連
犯關係從一重論處上訴人共同以脅迫妨害他人自由行使法定之政
治上選舉罪刑，固非無見。
惟查：(一)、按除有特別規定外，已受請求之事項未予判決，或未
受請求之事項予以判決者，其判決為當然違背法令，刑事訴訟法
第三百七十九條第十二款定有明文。本件起訴書犯罪事實欄內記
載：上訴人與陳志強為迫使陳吳忠等五位鄉民代表支持其競選和
平鄉民代表會主席，竟由陳志強及其手下十餘人共同將陳吳忠等
五位代表「集體強押載到台中市金錢豹酒店市政店」等情（見起
訴書第一頁倒數第三行至倒數第二行），似併有起訴上訴人涉犯
刑法第三百零二條第一項以非法方法剝奪他人行動自由罪嫌之意
思。原判決雖於理由內說明：陳吳忠等五人係出於自願而與上訴
人及陳志強前往台中市某卡拉ＯＫ店，檢察官認其等係因上訴人
與陳志強等人集體強押載至台中市某卡拉ＯＫ，並限制渠等五人
之行動自由，應有誤認云云（見原判決第四十四頁第十五列至第
十八列）。但其對於上訴人被訴涉犯上述剝奪他人行動自由罪嫌
部分之事實並未加以審判，或說明該部分應否不另為無罪之諭知
，依上規定，難謂無已受請求之事項而未予判決之當然違背法令
。又本件起訴書犯罪事實欄另記載：「於前往卡拉ＯＫ途中，陳
志強等人強迫邱萬中、羅能輝、吳瑞森等三人至台中市○○路與
中港路口等候，而使其等行無義務之事；陳志強並派手下前往接
載林榮進，迫使其交出手機，而妨害其等行使權利」、「嗣晚餐
用畢，陳志強即率領其手下將夏佔紅、楊文友等代表帶至台中市
某汽車旅館住宿看管，並將其等之行動電話及汽車鑰匙收取集中
保管，以防止其等對外聯繫，使王結利人無法接觸楊文友等人，
陳志強、甲○○並共同以此挾持規劃選出之代表，斷絕代表對外
聯繫之非法方法，致使王結利之競選活動受到妨害」等情（見起
訴書第二頁第八行至第十行、倒數第四行至第三頁第一行），似
認上訴人與陳志強此部分所為亦涉犯刑法第三百零四條之強制罪
、同法第三百零二條第一項之私行拘禁罪，及公職人員選舉罷免
法第九十條第一項第一款之妨害他人競選罪嫌。原判決理由雖說
明：羅能輝、吳瑞森、邱萬中及林榮進係應楊文友等人之約前往
台中市某卡拉ＯＫ店，渠等行動自由並未受控制，檢察官認其等
係因受陳志強等人強迫而至上述路口等候，而使其等行無義務之
事，亦有誤認。又並無證據可認定陳志強之手下有迫使林榮進交
出手機之犯行，亦無證據證明上訴人及陳志強等人有強將夏佔紅
、楊文友帶至台中市某汽車旅館住宿看管，並斷絕鄉民代表對外
聯繫管道之犯行，檢察官起訴意旨均有誤認云云（見原判決第四
十四頁倒數第十二列至第四十五頁第一列）。但其對於上訴人被
訴涉犯上述三項罪嫌之事實並未加以審判，或說明該部分應否不
另為無罪之諭知，依上規定，亦有已受請求之事項而未予判決之
當然違背法令。(二)、依原判決事實欄之記載，上訴人與陳志強等
人除有脅迫陳吳忠等五人允諾投票支持上訴人競選和平鄉代會主
席外，似亦有脅迫陳吳忠應允與上訴人搭擋競選和平鄉代會正、
副主席之情形。原判決僅就上訴人脅迫陳吳忠等人允諾投票支持
上訴人競選和平鄉代會主席部分予以論罪科刑，對於上訴人脅迫
陳吳忠應允與其搭擋競選該鄉代會副主席之行為究竟是否成立犯
罪？則並未加以論敘說明，自有判決理由不備之違誤。又依原判
決事實之認定，陳志強命其手下將鄉民代表夏佔紅帶至台中市某
汽車旅館住宿，並將其行動電話收取保留，以防止其對外聯繫等
情（見原判決第三頁倒數第十五列至倒數第十列）。倘若無訛，
則上訴人與陳志強等人此部分所為是否成立刑法第三百零四條之
強制罪？即非無探究餘地。究竟上訴人及陳志強等人有無以強暴
、脅迫之方法逼使夏佔紅住宿於上述汽車旅館，並扣留其行動電
話？夏某住宿該汽車旅館並交出其行動電話係出於自願或被迫？
若係出於自願，其原因何在？此與上訴人此部分所為應否成立上
開罪名攸關，原審對此未一併加以審究及說明，亦有調查未盡及
理由不備之違誤。(三)、依原判決事實之認定，上訴人與陳志強等
人係利用人多勢眾及陳志強素行不良之形象，以「脅迫」陳吳忠
等五人允諾於和平鄉代會主席選舉投票時投票支持上訴人，並未
施用何種有形之「暴力」手段，以妨害陳吳忠等五人自由行使其
上揭選舉投票權。乃原判決理由卻謂「上訴人既以暴力方式尋獲
支持，自無須再為對價之表示」、「上訴人於選前以暴力方式整
合一定足數之投票人數，以獲得勝選之情甚明」云云（見原判決
第三十五頁第五列、第七列至第八列），其事實認定與理由說明
不相一致，亦有判決理由矛盾之當然違背法令。(四)、原判決認定
上訴人與陳志強等人於九十一年七月三十一日下午六、七時許，
在台中市某卡拉ＯＫ店包廂內，利用人多勢眾及陳志強素行不良
之形象，以脅迫陳吳忠、夏佔紅、楊文友、陳文和及徐裕傑等五
人允諾投票支持上訴人競選和平鄉代會主席；嗣又以相同方式脅
迫林榮進、羅能輝、邱萬中及吳瑞森等四人同意支持上訴人與陳
吳忠搭檔競選和平鄉代會正、副主席等情。倘若無訛，則上訴人
前述二次脅迫行為，均各有多數被害人，而分別有一行為而觸犯
數罪名之情形，自應分別依刑法第五十五條前段想像競合犯規定
，各從一重處斷。乃原判決竟謂上訴人前揭二次脅迫行為，應分
別論以連續犯一罪云云（見原判決第四十三頁倒數第三列至第四
十四頁第六列），依上說明，自有判決適用法則不當之違誤。(五)
、原判決認定上訴人於前述台中市卡拉ＯＫ店包廂內脅迫陳吳忠
等人投票支持其競選和平鄉代會主席時，其夫陳秀吉亦在現場。
且證人邱萬中於法務部調查局台中縣調查站詢問及檢察官偵訊時
亦均證稱：「甲○○、陳秀吉、陳志強在前述九十一年七月三十
一日金錢豹酒店（市政店）會場，安排十餘名不知名年輕人在場
助勢……」等語（見九十二年度他字第七八○號卷第一宗第一一
五頁、第一二一頁，原判決第十四頁最末一列至第十五頁第二列
）。若其所述可信，則上訴人之夫陳秀吉是否為參與本案之共犯
？即非無探究餘地。究竟陳秀吉對於上訴人與陳志強前揭妨害投
票及妨害自由之犯行是否知情？其到場之動機或目的何在？有無
與上訴人及陳志強共同安排多名年輕人在場助勢？以上疑點與上
訴人之夫陳秀吉是否為本案之共犯有關，原審未一併加以根究釐
清明白，亦嫌調查未盡。上訴意旨雖未指摘及此，然以上均為本
院得依職權調查之事項，應認原判決仍有撤銷發回之原因。
據上論結，應依刑事訴訟法第三百九十七條、第四百零一條，判
決如主文。
中    華    民    國  九十五  年    八    月    三    日
                      最高法院刑事第四庭
                          審判長法官  吳  雄  銘
                                法官  劉  介  民
                                法官  郭  毓  洲
                                法官  韓  金  秀
                                法官  黃  一  鑫
      本件正本證明與原本無異
                                      書  記  官
中    華    民    國  九十五  年    八    月    七    日
                                                      v


司法院資訊處製作；財團法人民間司法改革基金會備份。
